臺灣臺中地方法院刑事判決　　　　　　 100年度簡上字第31號
上　訴　人　蔡吉銘
即　被　告
上列上訴人因被告詐欺案件，不服本院臺中簡易庭99年度中簡字
第3351號中華民國99年12月6日第一審簡易判決（聲請簡易判決
處刑案號：99年度偵字第2632號），提起上訴，本院第二審合議
庭判決如下：
    主    文
上訴駁回。
    犯罪事實
一、蔡吉銘依其為成年人之知識、經驗，應明知如將個人之金融
    機構帳戶交付予不詳姓名年籍之人使用，能預見該他人有可
    能以所取得金融機關帳戶遂行財產上犯罪之目的，竟仍基於
    縱若取得其金融機關帳戶之人，自行或轉交他人用以實施詐
    欺取財等財產性犯罪，供作財產犯罪被害人匯款帳戶之用，
    仍不違背其本意之幫助使用其帳戶者向他人為財產性犯罪之
    不確定故意，於民國98年9月28日某時許，在其臺中市西屯
    區○○○路233巷3號7樓之2住處，將其所有之國泰世華商業
    銀行三重分行(下稱國泰世華銀行)000000000000號帳戶之提
    款卡、密碼等資料，交予真實姓名年籍之某成年人。嗣該成
    年人取得上開提款卡及提款密碼後，即與其他犯罪集團成員
    共同基於意圖為自己不法所有之犯意聯絡，由上開犯罪集團
    成員中之真實姓名年籍不詳之某成年人，先於蘋果日報廣告
    版刊登信用貸款廣告後，分別為下列犯行：
(一)於98年10月12日上午10時許，胡品禎撥打上開信用貸款所留
    電話，由上開犯罪集團成員中之真實姓名年籍不詳之自稱「
    國泰世華銀行林經理」之某成年人接聽，該人並向胡品禎表
    示可貸款額度為新臺幣(下同)500,000元，惟需準備28,500
    元至30,000元之保證金及證件。嗣該自稱「林經理」之人於
    翌日上午以0000000000號行動電話撥打胡品禎電話，要求胡
    品禎臨櫃存入保證金，並表示有自稱「李襄理」、聯絡電話
    為0000000000號行動電話之成年人會與其聯絡，以此方式使
    胡品禎因而陷於錯誤，依詐騙集團成員指示，於98年10月13
    日、14日、15日上午10時30分許，至臺北市○○區○○路一
    段318號國泰世華銀行，分別臨櫃存款28,500元、40,000元
    、40,000元，合計108,500元至蔡吉銘所有上開國泰世華銀
    行帳戶，並遭提領。嗣因胡品禎察覺有異，報警後而查悉上
    情。
(二)於98年10月14日下午5時許，涂瑞明撥打上開信用貸款所留
    0000000000號行動電話，由上開犯罪集團成員中之真實姓名
    年籍不詳之自稱「林經理」之某成年人接聽，該人與涂瑞明
    核對身分資料後，表示涂瑞明符合貸款資格。嗣該自稱「林
    經理」之人於翌日上午9時許，撥打涂瑞明電話，表示因無
    保證人，而要求涂瑞明存入28,500元之保證金，以此方式使
    涂瑞明因而陷於錯誤，於同日上午11時許，在新竹縣竹北市
    ○○○路之國泰世華銀行，依詐騙集團成員之指示，匯款28
    ,500元至蔡吉銘所有上開國泰世華銀行帳戶，並遭提領。嗣
    因涂瑞明察覺有異，報警後而查悉上情。
二、案經胡品禎、涂瑞明訴由新北市政府警察局三重分局報告臺
    灣板橋地方法院檢察署呈請臺灣高等法院檢察署檢察長令轉
    臺灣臺中地方法院檢察署檢察官偵查後聲請簡易處刑。
    理    由
一、按被告以外之人於審判外之陳述，雖不符前4條之規定，而
    經當事人於審判程式同意作為證據，法院審酌該言詞陳述或
    書面陳述作成時之情況，認為適當者，亦得為證據。當事人
    、代理人或辯護人於法院調查證據時，知有第159條第1項不
    得為證據之情形，而未於言詞辯論終結前聲明異議者，視為
    有前項之同意，刑事訴訟法第159條之5定有明文。立法意旨
    在於傳聞證據未經當事人之反對詰問予以核實，原則上先予
    排除，惟若當事人已放棄詰問或未聲明異議，基於證據資料
    愈豐富，愈有助於真實發現之理念，且強化言詞辯論主義，
    法院自可承認該傳聞證據例外有證據能力。經查，本案檢察
    官及上訴人(下稱被告)，對本判決後述實體部分所引之證人
    證述及書證內容，於本院準備程式及審理時均不爭執證據能
    力，猶未對之釋明有何顯不可信之情況，復未於言詞辯論終
    結前聲明異議，本院審酌各該證據作成時之情形，亦無違法
    或不當取證之瑕疵，且均與本案之事實有關，認以之作為本
    案之證據亦無不適當之情形，依前開說明，就後述實體部分
    所引之證人證詞及書證內容，自具有證據能力。
二、訊據被告蔡吉銘固坦承上開國泰世華銀行帳戶為其所申辦使
    用，於98年9月28日在其上址住處將該帳戶之提款卡、密碼
    交予他人，惟矢口否認有何幫助詐欺犯行，辯稱：伊看報紙
    廣告，為生活應急欲辦理信用貸款，就依廣告所示電話聯絡
    ，後來伊借了10,000元，扣除3,000元利息及1,000元保管費
    ，實拿6,000元，並簽立本票，地下錢莊的人為了要跟伊拿
    利息，要求伊交付上開帳戶之提款卡及密碼，伊不知道所有
    上開帳戶會被作為詐騙使用等語，經查：
(一)被害人胡品禎、涂瑞明於上揭時、地，因上開詐騙集團成員
    中之真實姓名年籍不詳之某成年人，向渠等表示辦理貸款需
    先匯款保證金，致被害人胡品禎、涂瑞明因而陷於錯誤，依
    詐騙集團成員之指示，分別於上開時、地匯款合計108,500
    元、28,5005元至被告蔡吉銘所有上開國泰世華帳戶，並遭
    提領等情，已據被害人胡品禎、涂瑞明於警詢中指述綦詳，
    並有國泰世華商業銀行存款憑證客戶收執聯、新竹縣政府警
    察局竹北分局三民派出所受理刑事案件報案三聯單、受理各
    類案件紀錄表、內政部警政署反詐騙諮詢專線紀錄表、受理
    詐騙帳戶通報警示簡便格式表、國泰世華商業銀行存款憑證
    客戶收執聯、臺北市政府警察局內湖分局港墘派出所受理刑
    事案件報案三聯單、受理各類案件紀錄表、內政部警政署反
    詐騙諮詢專線紀錄表、受理詐騙帳戶通報警示簡便格式表、
    國泰世華銀行三重分行函(見99年度偵字第610號卷第10至33
    頁)、100年1月25日國泰世華銀行三重分行函及附件、100年
    4月1日中國信託商業銀行股份有限公司函及附件(見本院卷
    二)等資料在卷可稽，足認被告蔡吉銘所申設之上開國泰世
    華銀行帳戶資料確實已供作不法犯罪集團成員向被害人胡品
    禎、涂瑞明詐騙而取得財物所用甚明。
(二)再被告蔡吉銘所有之上開國泰世華銀行之提款卡及密碼，係
    被告於上開時、地，交付予真實姓名年籍均不詳之成年男子
    等情，已據被告蔡吉銘供承在卷(見本院卷第23頁、第45頁
    反面)。而按今日一般人至銀行開設帳戶並非難事，如非供
    犯罪之非法使用，衡情自無置自己名義帳戶不用，而取得他
    人帳戶使用之必要。又衡諸金融存款帳戶事關存戶個人財產
    權益之保障，除非本人或與本人親密關係者，難認有何理由
    可自由流通使用該帳戶，而一般人均有妥為保管防阻他人任
    意使用之認識，縱因特殊情況偶有交他人使用之需，亦必然
    深入瞭解用途再行提供以使用，方符常情；且提款卡及密碼
    等有關個人財產、身分之物品，其本身並無任何交易之價值
    ，且倘若淪落不明人士手中，更極易被利用為與財產犯罪有
    關之犯罪工具；是無正當理由，將帳戶提供他人使用，客觀
    上足可預見其目的，係欲以該金融帳戶供作犯罪出入之帳戶
    或其他不法目的，否則應無隱匿自己名義帳戶而購買他人金
    融帳戶使用之必要。且利用電話、報紙或電腦之方式詐欺取
    財之犯罪類型層出不窮，該等犯罪多數均係利用人頭帳戶作
    為出入帳戶，並經媒體廣為披載，此應為一般人本於一般認
    知能力所易於意會者，凡對社會動態尚非全然不予關注者均
    能知曉。然被告蔡吉銘於本件行為時，已為25歲之成年人，
    已有相當之社會工作及生活經驗，其並非年幼無知或與社會
    隔絕而無常識之人，對於現今犯罪集團經常誘使一般民眾提
    供金融機構帳戶等資料，做為詐騙等犯罪之不法用途使用一
    節應有所悉，而以一般人或公司申辦帳戶使用並無困難，尚
    無非得使用被告蔡吉銘帳戶之必要。再者，被告蔡吉銘於本
    院審理時自承：伊有看過電視新聞說不要把帳戶、身分證、
    印章隨便交給別人，會被作為詐騙使用，但是伊交付當時沒
    有想那麼多就直接交給他們，而且交付之前伊依他們要求將
    密碼更改，伊不知道他們會拿去作詐騙使用。借錢時，也不
    知道對方的真實名字、地址等語（見本院卷第45頁反面至46
    頁），益徵前揭社會常情已為被告蔡吉銘所體察，而堪認被
    告已有懷疑並預見於辦理貸款之際被要求提供帳戶提款卡及
    密碼資料之目的，可能供不法詐騙集團成員用以詐騙使他人
    將款項匯入後，再加以提領之用，詎被告竟對於何以辦理貸
    款需提供帳戶提款卡及密碼資料之詳細緣由均未予充分瞭解
    釐清，即以亟需資金週轉為由，率爾輕忽而未思慮其合理性
    ，而驟將上開提款卡及密碼交付予並無一定之信賴關係，亦
    不知其真實姓名、年籍之成年男子，凡此種種，均與常情有
    違。至被告蔡吉銘強固辯稱其事後有自其所有中國信託帳戶
    000000000000號，將利息3,000元匯入其所申設之上開國泰
    世華銀行帳戶內，惟被告亦自承：交付提款卡與密碼等時，
    有聽過詐騙集團使用他人帳戶騙人，但因當時在缺錢，沒有
    想那麼多等語，顯見被告於交付提款卡及密碼時，已對交付
    提款卡及密碼使用之目的產生懷疑，詎其於心生疑慮之際，
    竟仍將其上開提款卡及密碼交付予真實姓名、年籍均不詳之
    成年人，而消極容認該成年人使用支配其所有之上開帳戶，
    此亦足徵渠等主觀上顯具有縱使該成年人於取得該等帳戶資
    料後，自行或轉交他人持以實施犯罪，作為詐騙被害人匯款
    之用，亦不違背其本意之未必故意甚明。至被告又辯稱其該
    次借款10,000元是為應急生活使用，扣除利息及保管費實拿
    6,000元，沒有其他資金方面的需求，因為10月份有錢進來
    等語，查被告所有中國信託銀行帳戶於98年9月28日20時15
    分36秒有現金7,600元存入，有該帳戶之歷史交易查詢報表
    在卷可參(見本院卷二)，被告對此先辯稱：該7,600元有包
    含伊借款之6000元，6,000元雖是生活應急用，但存入銀行
    伊可以慢慢領，慢慢花等語(見本院卷第46頁)，然再觀之該
    中國信託銀行帳戶，該7,600元於同日20時17分29秒即以轉
    帳方式提領，足徵被告上開所辯顯非可採。是被告蔡吉銘僅
    依報紙之廣告，在不知對方真實姓名、所屬銀行、公司地址
    ，即交付攸關個人財產、信用表徵之提款卡及密碼辦理貸款
    ，實已偏離一般合理之社會情狀，已足以啟人疑竇，且由被
    告前揭交付系爭帳戶提款卡及密碼之情形觀察，亦與一般常
    情不符，故縱認被告係於瀏覽報紙廣告後基於繳交利息目的
    而交付上開帳戶提款卡及密碼，亦無從據此為有利被告之認
    定。
(三)另按刑法上之故意，可分為直接故意與不確定故意（未必故
    意），所謂「不確定故意」，係指行為人對於構成犯罪之事
    實，預見其發生而其發生並不違背其本意者，刑法第13條第
    2項定有明文。今日一般人至郵局或銀行開設帳戶，均非難
    事，如非供犯罪之非法使用，衡情自無置自己名義帳戶不用
    ，而取得他人帳戶或門號使用之必要。又衡諸銀行帳戶可供
    款項之存匯、提領，係一般人均可輕易申請開設，並無任何
    資格條件之限制，且金融存款帳戶，事關存戶個人財產權益
    之保障，其與存戶印鑑章、提款卡結合，專屬性、私密性更
    形提高；除非本人或與本人具密切關係之人，難認有何理由
    可自由流通使用該提款卡及密碼；一般人亦均有應妥為保管
    提款卡及密碼，以防止提款卡及密碼被他人冒用之認識，縱
    有特殊情況偶有將提款卡及密碼交付他人之需，亦必深入瞭
    解其用途後始行提供使用，實乃吾人日常生活經驗與事理；
    且提款卡及密碼等有關個人財產、身分之物品，其本身並無
    任何交易之價值，且倘若淪落不明人士手中，更極易被利用
    為與財產犯罪有關之犯罪工具；而與他人於身分上不具密切
    關係之人，竟要求他人提供提款卡及密碼等資料以為辦理貸
    款之用，此等行為，客觀上已屬可疑，且顯係供為某非正當
    資金進出使用，而隱瞞其流程及行為人身分曝光之不法意圖
    亦可預見。且邇來利用電話或報紙刊登廣告詐欺取財之犯罪
    類型層出不窮，該等犯罪多數均係利用人頭行動電話號碼做
    為聯絡工具、利用人頭帳戶作為出入帳戶，並經媒體廣為披
    載，此應為一般人本於一般認知能力所易於意會者，若此之
    社會現實，恆係一般人本於日常生活經驗即可體察，本案被
    告蔡吉銘對此自亦難諉無不知。故被告蔡吉銘對於交付上開
    提款卡及密碼予真實姓名年籍不詳之成年人，導致該帳戶將
    可能被用來作為詐欺取財等非法用途之工具一節，被告蔡吉
    銘應有所預見，且不違背其本意。是以，被告蔡吉銘猶提供
    其所申辦之上開銀行帳戶提款卡及密碼予該等真實姓名年籍
    不詳之成年人使用，足認被告蔡吉銘主觀上確有容任該人將
    上開銀行帳戶作為詐欺取財使用之犯意，準此，被告蔡吉銘
    具有幫助詐欺取財之不確定故意，應屬無訛。本件事證明確
    ，被告蔡吉銘之上開犯行，洵堪認定，應依法論科。
三、按刑法上之幫助犯，係對於犯罪與正犯有共同之認識，而以
    幫助之意思，對於正犯資以助力，而未參與實施犯罪之行為
    者而言（最高法院75年度臺上字第1509號、88年度臺上字第
    1270號判決意旨可資參照）。是以，如未參與實施犯罪構成
    要件之行為，且係出於幫助之意思提供助力，即屬幫助犯，
    而非共同正犯。查上開犯罪事實欄一、中所述之犯罪集團所
    屬真實姓名年籍不詳之成年人等人基於共同意圖為自己不法
    之所有之犯意聯絡，以上述方式對被害人胡品禎、涂瑞明予
    以詐欺取財，致使被害人胡品禎、涂瑞明陷於錯誤，並因而
    交付本人之財物，上開真實姓名年籍不詳之成年人等人對被
    害人胡品禎、涂瑞明之詐欺取財犯行顯已既遂，該真實姓名
    年籍不詳之成年人等人係共同犯刑法第339第1項之詐欺取財
    既遂罪，而被告蔡吉銘提供上開帳戶資料予前述真實姓名年
    籍不詳之成年人等人，係基於幫助他人共同詐欺取財之不確
    定故意，且所為均屬刑法詐欺取財罪構成要件以外之行為，
    其等以幫助他人犯罪之意思而參與犯罪構成要件以外之行為
    ，係犯刑法第30條第1項前段、第339條第1項之幫助詐欺取
    財罪，並應依刑法第30條第2項之規定，按正犯之刑減輕之
    。再按關於刑之量定，係實體法上賦予法院得為自由裁量之
    事項，苟已斟酌刑法第57條各款所列情狀，而未逾越法定刑
    度，或濫用其權限，即不得任意指摘為違法，最高法院75年
    臺上字第7033號判例可資參照。又在同一犯罪事實與情節，
    如別無其他加重或減輕之原因，下級審法院量定之刑，亦無
    過重或失輕之不當情形，則上級審法院對下級審法院之職權
    行使，原則上應予尊重（最高法院85年度臺上字第2446號判
    決參照）。查被告係犯刑法第30條第1項前段、第339條第1
    項之幫助詐欺取財罪，而該罪之法定本刑為5年以下有期徒
    刑、拘役或科或併科1千元以下罰金。本件原審適用刑事訴
    訟法第449條第1項前段、第454條第2項，刑法第339條第1項
    、第30條、第55條、第41條第1項前段，刑法施行法第1條之
    1，量處被告有期徒刑4月，並諭知易科罰金之折算標準，原
    審已依刑事訴訟法第454條第2項詳細記載認定之犯罪事實、
    證據及應適用之法條，其認事用法並無不當，量刑亦屬妥適
    ，要無任何罪刑顯不相當之處，實難謂原審有何違法失當可
    言。從而，被告上訴猶執前詞，否認犯罪，請求本院予以撤
    銷改判，為無理由，應予駁回。又本件之存摺尚在被告手上
    ，已據其於偵查中供述明確，是原審依簡易判決處刑書所載
    而逕認被告連同帳戶一併交予，自有誤認，然此部分對判決
    結果不生影響，逕由本院予更正，附此敘明。
據上論斷，應依刑事訴訟法第455條之1第1項、第3項、第368條
，判決如主文。
本案經檢察官林明誼到庭執行職務。
中    華    民    國   100    年    5     月    12    日
                  刑事第四庭  審判長法  官  吳進發
                                    法  官  黃益茂
                                    法  官  李婉玉
不得上訴
以上正本證明與原本無異。
                                    書記官  林政佑
中    華    民    國   100    年    5     月    12    日
附錄本案論罪科刑法條
刑法第339條第1項
意圖為自己或第三人不法之所有，以詐術使人將本人或第三人之
物交付者，處 5 年以下有期徒刑、拘役或科或併科 1 千元以下
罰金。